【裁判字號】    99,上訴,581
【裁判日期】    990630
【裁判案由】    誣告
【裁判全文】
臺灣高等法院刑事判決                 99年度上訴字第581號
上  訴  人
即  被  告  乙○○
上列上訴人即被告因誣告案件，不服臺灣臺北地方法院，97年度
訴字第1878號，中華民國98年12月3日第一審判決（起訴案號：
臺灣臺北地方法院檢察署97年度偵字第19458號），提起上訴，
本院判決如下：
    主  文
原判決撤銷。
乙○○無罪。
    理  由
一、公訴意旨略以：被告乙○○（下稱被告）與丁○○有債務關
    係，丁○○屢催討無效，遂請友人戊○○協助向被告商討借
    款，丁○○、戊○○於民國（下同）97年3月24日下午5時30
    分許，會同戊○○之友人甲○○，一同前往台北市○○區○○路4段280號國泰醫療財團法人國泰綜合醫院（下稱國泰醫
    院）與被告會面。被告明知自己對丁○○尚有欠款，且丁○○、戊○○、甲○○等人到場確係商討還款事宜，並未限制
    被告自由，亦未出言恐嚇，竟意圖使他人受刑事追訴，而向
    台北市政府警察局中山分局員警誣指丁○○等三人有恐嚇等
    犯行。嗣經臺灣臺北地方法院檢察署以97年度偵字第9179
    號案件不起訴處分，始查明上情。因而認被告所為，係涉犯
    刑法第169條第1項誣告罪嫌云云。
二、按犯罪事實應依證據認定之，無證據不得認定其犯罪事實。
    不能證明被告犯罪者，應諭知無罪之判決。刑事訴訟法第
    154條第2項、第301條第1項分別定有明文。次按刑事訴訟法
    上所謂定犯罪事實之證據，係指足以認定被告確有犯罪行為
    之積極證據而言，該項證據自須適合於被告犯罪事實之認定
    ，始得作為斷罪之資料，而認定不利於被告之事實，須依積
    極證據，苟積極證據不足為不利於被告事實之認定時，即應
    為有利於被告之認定，更不必有何有利之證據，最高法院29
    年上字第3105號、30年上字第816號分別著有判例可資參照
    。又按事實之認定，應憑證據，如未能發現相當證據，或證
    據不足以證明，自不能以推測或擬制之方法，以為裁判基礎
    ，最高法院40年台上字第86號著有判例可資參照。再按誣告
    罪之成立以意圖他人受刑事處分或懲戒處分，而為虛偽之告
    訴、告發、報告者為要件，所謂虛偽係指明知無此事實故意
    捏造而言，若告訴人誤認有此事實或以為有此嫌疑，自不得
    指為虛偽，即難科以本罪；又誣告罪之成立，須其申告內容
    完全出於憑空捏造，若所告尚非全然無因，衹因缺乏積極證
    明致被誣告人不受訴追處罰者，尚難遽以誣告論罪；而所訴
    之事實未能積極的證明為虛偽，則祇能以證據不充分之故，
    為被誣告人未予判罪之原因，自不能據以推定告訴人所訴為
    誣告，最高法院40年台上字第88號、43年台上字第251號、
    20年上字第307號判例亦足資參照。
三、公訴人認被告涉有誣告罪嫌，無非以告訴人丁○○、戊○○
    、甲○○之指述、被告之陳述、臺灣臺北地方法院檢察署97
    年度偵字第9179號全卷影本等為其主要論據。
四、訊據被告堅決否認有何誣告犯行，辯稱：伊確實被戊○○逼
    到牆角，強行從伊錢包內的新台幣（下同）20,000元都拿走
    ，且寫1張借據強迫伊簽名，並逼伊到便利商電影印台胞證
    ，還一直說不還錢就要給伊好看等語。
五、惟查：
（一）被告於97年3月24日向警方提出告訴以本案告訴人丁○○
      、戊○○、甲○○涉犯恐嚇罪嫌時，係以：「於97年3月
      24日17時30分至18時許，在台北市○○區○○路4段280號
      國泰醫院遭人恐嚇並強制，...突然就有兩位男性，自稱
      是律師事務所的人，態度很兇，並說我欠邱先生錢為何不
      還錢，叫我跟他們走，走到急診室大廳旁轉角座位，戴眼
      鏡的先生用手推我坐下，對方就拿出預先寫好的借據，叫
      我簽字並叫我拿出30,000元，...對方就逼我去影印台胞
      證，...對方就將我影印的台胞證拿走...並在超商的道路
      上對我說，如果我明天沒有匯錢給他們就等著瞧...」等
      語（見9179號偵查卷第4頁正、反面）；而本案告訴人丁○○、戊○○、甲○○等三人就其等確有於97年3月24日
      下午5時30分許在台北市○○區○○路4段280號國泰醫院
      內向被告催討被告積欠丁○○債務，與被告並發生口角爭
      執之事實，均是認之（見9179號偵查卷第7、8至9、26至
      28頁；4589號偵查卷第19至23頁；原審卷一第215至218頁
      ；原審卷二第9至12頁）。已足證被告上述指訴告訴人等3
      人於97年3月24日17時30分至18時許，在台北市○○區○○路4段280號國泰醫院，雙方因為債務問題發生爭執一節
      ，要係事實無訛。
（二）由被告上引於警局之告訴內容，足見本案被告主觀上係認
      告訴人等係以言語恐嚇伊，此節迭據被告於警詢、原審、
      本院審理中陳明（見9179號偵查卷第4至6頁、原審卷一第
      27頁反面、卷二第60頁反面至第62頁、本院卷第22頁反面
      、第49頁反面、第51頁）；證人即告訴人戊○○於偵、審
      中亦證稱：伊連碰都不敢碰被告，被告講話顛三倒四，在
      醫院歇斯底里，一直說伊要逼她死等語（見9179號偵查卷
      第27頁反面；4589號偵查卷第20頁；原審卷二第10頁反面
      ）；證人即告訴人甲○○亦證稱：戊○○講話有大聲一點
      ，但被告也很大聲，二人像是在爭吵等語（見4589號偵查
      卷第23頁）；證人即告訴人丁○○亦結證稱：戊○○、被
      告二人聲音是大聲，但不是在吵架等語（見原審卷一第
      216頁反面）；足見告訴人丁○○、戊○○、甲○○等與
      被告就被告與丁○○債務一事確有口角上之爭執，雙方之
      態度均非友善，要無疑義；再參之被告於本案案發時尚有
      使用精神官能性重鬱症之藥物治療，此有宏恩綜合醫院病
      歷紀錄附卷可稽（見原審卷一第62頁反面），足見被告較
      諸一般人在負面情緒之忍受度為低，因而被告身處上開與
      告訴人丁○○、戊○○、甲○○等三位男性因債務一事發
      生大聲口角爭執之場合，其主觀上認告訴人丁○○、戊○○、甲○○對之有恐嚇之情，衡與常情無所違背。
（三）由上述足見告訴人丁○○、戊○○、甲○○三人確於97年
      3月24日17時30分至18時許，在台北市○○區○○路4段
      280號國泰醫院，與被告因為債務問題發生大聲口角爭執
      一節，既係事實，則被告主觀上認為受到丁○○、戊○○
      、甲○○之恐嚇，而向警方提出刑事告訴，其申告內容顯
      非完全出於憑空捏造或全然無因。
（四）又被告聲請調閱國泰醫院錄影帶一節，欲以證明其確受有
      受到告訴人丁○○、戊○○、甲○○三人恐嚇之事實，然
      此部分經原審函臺北市政府警察局大安分局查詢97年3月
      24日國泰醫院及鄰近萊爾富便利超商之錄影監視資料，並
      經臺北市政府警察局大安分局、國泰醫院分別以98年9月
      28日北市警安分刑字第09833318500號函、98年10月1日（
      98）總務字第1486號函覆原審稱：錄影監視資料均已逾保
      存期限而無法調閱（見原審卷二第21、24、26頁）；又被
      告與告訴人丁○○、戊○○、甲○○間雖係口角之爭執，
      然衡諸日常生活經驗，一般人於言語時通常皆伴有部分肢
      體動作，此於情緒激動時尤然；是果國泰醫院及鄰近萊爾
      富便利超商之錄影監視資料能適時予以保存在卷，則或可
      由該等監視畫面窺見端倪，而推知當時之狀況；再者，被
      告向警方表示受到告訴人丁○○、戊○○、甲○○之恐嚇
      時，係案發當日之晚間9時許（見9179號偵查卷第4、10頁
      ），且經本院至現場勘驗本件案發地點之國泰醫院急診處
      監視錄影器之攝影範圍，被告所稱伊被強行押往之急診室
      旁之角落處，亦確在監視器錄影範圍之內（見本院卷第41
      頁反面勘驗筆錄）；易言之，果警方於受理被告報案之初
      或檢察官於偵查中，及時向國泰醫院及鄰近萊爾富便利超
      商調取錄影監視資料，當得查知被告客觀上有無受到告訴
      人丁○○、戊○○、甲○○之恐嚇，然因警、檢均未及時
      調查該等監視資料，迨原審審理中，該等錄影監視資料因
      已逾保存期限而無法佐證被告所言虛實，惟於法仍不得執
      此而為不利於被告之認定。
（五）另，證人丙○○、己○○即當時國泰醫院大門駐衛警雖均
      證稱：未見聞或接獲民眾通報院內有何衝突或爭執之情形
      云云（見原審卷二第44至46頁），惟查國泰醫院之大廳或
      急診室於一般診療期間就醫患者及其家屬往來頻繁，要係
      眾所週知之事實，況告訴人等與被告間之僅是言語較為大
      聲之口角爭執，衡諸都市人相互間之冷漠關係或基於對於
      他人隱私之尊重之日常生活經驗，對於他人之言論均不會
      予以特別注意，是證人丙○○、己○○之上述未見聞或接
      獲民眾通報之證述亦與常情無違；況如上述，被告於本案
      案發時係罹有精神官能性重鬱症，且於藥物治療中，則被
      告主觀上認係受告訴人丁○○、戊○○、甲○○之口頭恐
      嚇時，能否期待其一如正常人般立即向他人為求助等行為
      ，要非無疑；是縱被告於受恐嚇時，未能及時向其友人或
      國泰醫院大門駐衛警請求協助，於法亦不得執而為被告不
      利之認定。
（六）本案告訴人丁○○、戊○○、甲○○等人被告恐嚇案件，
      固經檢察官以罪嫌不足而處分不起訴在案（臺灣臺北地方
      法院檢察署97年度偵字第9179號），此固亦有該案偵查卷
      影卷可證，然此亦僅屬被告告訴告訴人丁○○、戊○○、
      甲○○等人恐嚇案件缺乏積極證明致告訴人丁○○、戊○○、甲○○等人不受訴追處罰爾，於法自不得逕以被告告
      訴之事實為虛偽，而遽論被告以誣告之罪責。
六、此外復查無其他積極證據足資證明被告有何誣告犯行，是不
    能證明被告犯罪，爰應為其無罪之諭知。
七、原審就卷內證據資料未詳予勾稽，遽為被告有罪之認定，並
    予科刑，顯有未洽。被告上訴意旨指摘原審判決不當，求予
    撤銷改判，為有理由，即應由本院將原判決撤銷，另為被告
    無罪之諭知。
據上論斷，應依刑事訴訟法第369條第1項前段、第364條、第301
條第1項前段，判決如主文。
本案經檢察官陳昱旗到庭執行職務。
中    華    民    國    99    年    6     月    30    日
                  刑事第二十庭審判長法  官  楊貴雄
                                    法  官  周明鴻
                                    法  官  林銓正
以上正本證明與原本無異。
檢察官如不服本判決，應於收受送達後10日內向本院提出上訴書
狀，其未敘述上訴之理由者並得於提起上訴後10日內向本院補提
理由書（均須按他造當事人之人數附繕本）「切勿逕送上級法院
」。
                                    書記官  張淨卿
中    華    民    國    99    年    7     月    2     日

司法院資訊處製作；財團法人民間司法改革基金會備份。
